臺灣高等法院刑事判決
110年度上易字第516號
上  訴  人  臺灣士林地方檢察署檢察官
被      告  鄒依純





上列上訴人因被告違反毒品危害防制條例案件，不服臺灣士林地
方法院109年度易字第827號，中華民國110年1月18日第一審判決
（聲請簡易判決處刑案號：臺灣士林地方檢察署109年度毒偵字
第947號），提起上訴，本院判決如下：
    主  文
上訴駁回。
    理  由
一、聲請簡易判決處刑意旨略以：被告甲○○前因施用毒品案件，
    經送觀察、勒戒後，認無繼續施用毒品之傾向，於民國103
    年4月24日經釋放出所，並經臺灣新北地方檢察署檢察官以1
    03年度毒偵字第247號為不起訴處分確定；又因施用毒品案
    件，經臺灣新北地方法院以105年度簡字第5775號判決判處
    有期徒刑3月確定，於107年7月27日執行完畢。詎其仍不知
    悔改，基於施用第二級毒品之犯意，於109年5月21日凌晨某
    時許，在新北市○○區○○○路000巷0弄0號居所旁草叢，以將第
    二級毒品甲基安非他命置於玻璃球燒烤吸食所產生煙霧之方
    式，施用第二級毒品甲基安非他命1次，嗣於同日7時50分許
    在上址因另案遭通緝而為警緝獲，被告主動交付甲基安非他
    命1包（淨重0.285公克），並經其同意後採集尿液送驗，呈
    安非他命與甲基安非他命陽性反應。因認被告涉犯毒品危害
    防制條例第10條第2項之施用第二級毒品罪嫌云云。
二、按刑事訴訟法第303條第1款規定，案件有起訴之程序違背規
    定之情形者，應諭知不受理之判決。此所稱之起訴之程序違
    背規定，係指檢察官提起公訴之訴訟行為於程序上有違法律
    之規定而言。而提起公訴之訴訟行為是否於程序上有違法律
    規定，原則上，固是以起訴時所存在之事項及法律規定為判
    斷，惟檢察官起訴後始發生之情事變更事由，致法院不能為
    實體審理及判決亦屬「起訴之程序違背規定」（最高法院10
    9年度台上字第3826號判決意旨參照）。
三、次按毒品危害防制條例於109年1月15日經修正公布第20條、
    第23條等條文，並增訂第35條之1，自同年7月15日施行生效
    。修正後毒品危害防制條例第20條第3項規定：「依前項規
    定為觀察、勒戒或強制戒治執行完畢釋放後，3年後再犯第1
    0條之罪者，適用前2項之規定」。同條例第23條第2項規定
    ：「觀察、勒戒或強制戒治執行完畢釋放後，3年內再犯第1
    0條之罪者，檢察官或少年法院（地方法院少年法庭）應依
    法追訴或裁定交付審理」。另同條例第35條之1第2款規定：
    「審判中之案件，由法院或少年法院（地方法院少年法庭）
    依修正後規定處理；依修正後規定應為不起訴處分或不付審
    理之裁定者，法院或少年法院（地方法院少年法庭）應為免
    刑之判決或不付審理之裁定」，亦即法院就審判中之施用毒
    品案件，應依上揭修正後規定處理。本次修正之毒品危害防
    制條例第20條第3項及第23條第2項規定，雖僅將原條文之再
    犯期間由「5年」改為「3年」，惟鑑於採取傳統刑事機構式
    處遇，將施用毒品者當作「犯人」處理，其施用人數及再犯
    率仍高，將施用毒品者監禁於監獄內，僅能短期間防止其接
    觸毒品，因慣用毒品產生之「心癮」根本無法根除，並慮及
    毒品危害防制條例施行多年累積之戒毒經驗及實效，暨逐步
    擴充之醫療、戒癮機構、專業人力、社區支援系統等資源，
    尤以本次毒品危害防制條例第24條修正，擴大檢察官對施用
    毒品者附條件緩起訴處分之範圍，使其能視個案具體情形給
    予適當多元社區處遇。準此，本次修正後對於施用毒品者之
    思維，自應與時俱進，擺脫以往側重於「犯人」身分之處罰
    ，著重其為「病患」之特質，並以「治療」疾病為出發點，
    重新評價前揭所謂「3年後再犯」之意義。而毒品戒除不易
    ，須經長期且持續之治療，為醫療及司法界之共識，施用毒
    品者既被視為「病患性犯人」，最佳處遇方式即為治療，期
    能逐漸減少毒品施用之頻率及數量，進而達到戒除毒癮的完
    全治癒目標。對於施用毒品者之治療方式，有機構外之處遇
    （如自行赴醫院戒癮、附命完成戒癮治療緩起訴處分等），
    或機構內之觀察、勒戒或強制戒治；至對施用毒品者科以刑
    罰，無非在運用刑罰之一般預防功能以嚇阻毒品之施用。基
    於憲法保障人民之生存權，及根據每個國民生存照顧需要提
    供基本給付之理念，為協助施用毒品者戒除毒癮復歸社會，
    對於經監獄監禁處遇後仍再犯之施用毒品者，更應恢復以機
    構內、外之治療協助其戒除毒癮。此即本次修正毒品危害防
    制條例第20條第3項關於施用毒品者所謂「3年後再犯」係何
    所指之立法真諦。換言之，除檢察官優先適用同條例第24條
    命附條件緩起訴處分處遇（不論幾犯，亦無年限）外，對於
    施用毒品初犯者，即應適用第20條第1項、第2項為機構內之
    觀察、勒戒或強制戒治；若於上開機構內處遇執行完畢釋放
    後，「3年內再犯」者，依第23條第2項規定，應依法追訴；
    倘於「3年後再犯」，自應再回歸到傳統醫療體系機構內重
    為觀察、勒戒或強制戒治之治療。是對於戒除毒癮不易者，
    唯有以機構內、外處遇及刑事制裁等方式交替運用，以期控
    制或改善其至完全戒除毒癮。是以，現行毒品危害防制條例
    既認施用毒品者具有「病患性犯人」特質，強調治療勝於處
    罰、醫療先於司法，對於第20條第3項及第23條第2項所謂「
    3年後（內）再犯」，自應以3年為期，建立定期治療之模式
    。準此，第20條第3項規定中所謂「3年後再犯」，只要本次
    再犯（不論修正施行前、後）距最近1次觀察、勒戒或強制
    戒治執行完畢釋放，已逾3年者，即該當之，不因其間有無
    犯第10條之罪經起訴、判刑或執行而受影響（最高法院109
    年度台上大字第3826號裁定意旨參照）。
四、經查：
　㈠被告前因施用毒品案件，經臺灣新北地方法院以103年度毒聲
    字第61號裁定送觀察、勒戒後，因認無繼續施用毒品傾向，
    於103年4月24日執行完畢釋放出所，並由臺灣新北地方檢察
    署檢察官以103年度毒偵字第247號案件為不起訴處分確定，
    有全國施用毒品案件紀錄表及本院被告前案紀錄表在卷可查
    （毒偵卷第40頁，本院卷第18、25頁）。
　㈡茲被告於109年5月21日凌晨某時許，再犯本件施用第二級毒
    品甲基安非他命之犯行，距被告最近一次觀察、勒戒或強制
    戒治執行完畢之日（即103年4月24日），已逾3年，核屬毒
    品危害防制條例第20條第3項所規定之「3年後再犯」。揆諸
    前開說明，本件仍應依修正後之毒品危害防制條例第20條第
    3項、現行同條例第24條等規定，由檢察官基於一次性之整
    體規劃而重啟處遇程序，視被告個案情形，是否適合觀察、
    勒戒或強制戒治或給予附命完成戒癮治療緩起訴處分之機會
    。檢察官逕予提起公訴，法院無從替代檢察官為上開合義務
    性之裁量處遇，應認本件起訴程序違背規定，且無從補正。
    原審因而不經言詞辯論，逕為諭知不受理，並無違誤。
五、檢察官上訴意旨略以：本件係於修正後之毒品危害防制條例
    施行前，提起公訴並繫屬於原審法院，縱原判決認本件起訴
    程序違背規定，亦應自為觀察、勒戒裁定，而非逕為不受理
    判決。對於施用第一、二級毒品之罪者，檢察官本於其偵查
    中之職權，裁量是否應為附命完成戒癮治療之緩起訴處分或
    提起公訴，而檢察官既已選擇提起公訴，自無所謂檢察官未
    及審酌裁量權之問題，原判決逕認檢察官未及審酌行使緩起
    訴之裁量權，剝奪被告可能受有緩起訴之非拘束人身自由處
    分之可能性，而不適用毒品危害防制條例第35條之1規定，
    實有判決違背法令之違誤云云。惟查，檢察官係於109年7月
    13日聲請簡易判決處刑並繫屬原審法院，有臺灣士林地方檢
    察署109年7月13日士檢家會109毒偵947字第1099031734號函
    上之原審法院收狀戳日期可考（湖簡卷第9頁），則檢察官
    聲請簡易判決處刑時，109年1月15日修正公布之毒品危害防
    制條例尚未施行生效，檢察官因而未及依前開修正意旨，視
    被告個案情形，裁量是否聲請法院裁定觀察、勒戒或為附命
    完成戒癮治療緩起訴處分之處遇，法院尚不能僭越檢察官之
    職權，逕對被告裁定應予觀察、勒戒。原審據此為不受理判
    決，核無不合。檢察官上訴意旨，指摘原判決不當，為無理
    由，應予駁回，並不經言詞辯論為之。
據上論斷，應依刑事訴訟法第368條、第372條，判決如主文。
中　　華　　民　　國　  110　　年　　3　　月　　16　　日
                  刑事第二十五庭審判長法　官  邱滋杉
                                      法　官  黃翰義
                                      法　官  陳彥年
以上正本證明與原本無異。
不得上訴。
                                      書記官  彭秀玉
中　　華　　民　　國　　110 　年　　3 　　月　　16　　日